臺灣新竹地方法院民事判決　　　　　　　 92年度訴字第533號
　　原　　　告　甲○○
　　　　　　　　　　　　　　巷.
　　訴訟代理人　黃德財律師
　　被　　　告　乙○○
　　訴訟代理人　朱渭陽律師
　　複代理人　　丙○○
上列當事人間確認債權不存在事件，本院於民國93年3 月24日辯
論終結，判決如下：
    主      文
原告之訴駁回。
訴訟費用由原告負擔。
    事實及理由
甲、程序部分
一、按民事訴訟法第247條第1項規定：「確認法律關係之訴，非
    原告有即受確認判決之法律上利益者，不得提起之；確認證
    書真偽或為法律關係基礎事實存否之訴，亦同」。又「民事
    訴訟法第247條所謂即受確認判決之法律上利益，係指因法
    律關係之存否不明確，致原告在私法上之地位有受侵害之危
    險，而此項危險得以對於被告之確認判決除去之者而言，故
    確認法律關係成立或不成立之訴，苟具備前開要件，即得謂
    有即受確認判決之法律上利益，縱其所求確認者為他人間之
    法律關係，亦非不得提起」，最高法院32年上字第3165號、
    42年台上字第1031號判例可資參照。本件兩造間就借款債權
    是否存在，存有爭執，而該爭執得以確判決除去之，故原告
    訴之聲明第一項有即受確認判決之法律上利益，應予准許。
二、本件原告請求確認債權不存在之金額為新台幣（下同）2,11
    4,300元，依其起訴狀所載之內容，係以：被告提出訴外人
    林恩欽借款之證明為本票二張，面額分別為364,300元及1,7
    50,000元，惟該本票非訴外人林恩欽所簽立，且欠缺法定絕
    對必要記載事項，係屬無效，原告不能證明有交付借款之事
    實云云，故本件審理範圍即為該二張本票，不及於其餘被告
    持有之本票或保管條等債權文件，合先敘明。
乙、實體方面
一、原告主張：
（一）緣坐落於新竹縣湖口鄉○○段第1044地號，所有權持分為
      3分之1之土地，原為訴外人即原告之弟林恩欽所有，嗣訴
      外人林恩欽於民國86年5 月31日死亡，因其未婚又無子女
      ，父母亦雙亡，故上開土地即為原告所繼承。未久，被告
      以訴外人林恩欽生前曾向其借款新台幣（下同）2,114,30
      0元，並分別開立面額1,750,000元、364,300 元本票二張
      交被告收執，且於86年5 月30日就上開土地設定權利價值
      3,000,000 元之抵押權以為擔保，而上開債權至訴外人林
      恩欽死亡後並未獲清償，遂以此為理由向本院就上開土地
      聲請拍賣抵押物，並獲准予拍賣裁定在案。
（二）惟查，被告所執系爭二張本票皆無記載發票日，其欠缺絕
      對必要記載事項，依票據法之規定，系爭本票自屬無效；
      且系爭二張本票之金額及簽名之字體，從外觀上窺之，顯
      出於不同人之筆跡，若本票係為訴外人林恩欽本人親簽，
      豈有金額等重要記載部分任他人自由填寫之理，況系爭二
      張本票上之簽名字跡潦草，其中一張面額364,300 元之本
      票，其發票人欄之字跡為「林月台」，另一張面額1,750,
      000 元之本票之字跡為「林恩」，從外觀上實難看出確為
      訴外人林恩欽之簽名字跡，故系爭二張本票並非為訴外人
      林恩欽本人所開立。
（三）次查，訴外人林恩欽之正確死亡日期，按台灣新竹地方法
      院檢察署86年6月2日相驗屍體證明書內容，載明「民國八
      十六年五月三十一日十時左右約五天前即告死亡」得知，
      約為5 月26日或27日，惟被告之抵押權登記完竣日期為同
      年5 月30日，則系爭土地於抵押權登記完成前即成為遺產
      ，該抵押權應屬無效，且按一般社會交易習慣，債權人應
      係抵押權登記完成後，方將兩造所議定之借款金額撥予債
      務人，然訴外人林恩欽之死亡日期於被告之抵押權登記完
      成日之前，且系爭二張本票無發票日之記載，顯係訴外人
      林恩欽未曾收到被告之款項，按消費借貸契約之要物性質
      ，被告既未交付借款，則兩造間之消費借貸關係自應不生
      效力，其借款債權亦自始不存在，既借款債權不存在，則
      抵押權應失之附麗，應予塗銷。
（四）末查，被告於86年間第一次聲請拍賣抵押物時，先主張對
      於訴外人林恩欽之借款債權金額為3,000,000 元，嗣於89
      年7月20日對原告所寄發之存證信函，其借款金額為2,000
      ,000元，復於第二次聲請拍賣抵押物裁定時，其主張之債
      權金額為21,86,300 元云云，惟被告所提出之系爭二張本
      票金額總計僅為2,114,300 元，故被告對於訴外人林恩欽
      果有借款債權，其數額應具體確定，然據上開情事可知，
      被告所主張之債權數額，竟有四種不同金額，其債權不存
      在之事實，至為灼然。
（五）綜上，被告與訴外人林恩欽間應無任何債權存在，則系爭
      土地上之抵押權登記自應塗銷，爰依民法第767 條規定及
      繼承之法律關係，訴請確認被告對訴外人林恩欽間之借款
      債全部不存在及塗銷系爭土地抵押權登記等語。
      並聲明：(1)確認兩造間2,114,300 元之借款債權不存在。
      (2)被告應將坐落新竹縣湖口鄉○○段第1044號，所有權持
      分為3分之1之土地，於86年5 月30日新竹縣新湖地政事務
      所所為登記第003919號，權利價值3,000,000 元之抵押權
      塗銷。
二、被告之抗辯：
（一）查原告主張被告與訴外人之借款債權不存在，並應塗銷抵
      押權登記，無非以被告所執之系爭本票未記載發票日而無
      效云云，然查，本票未記載發票日，於票據實務上固不生
      效力，惟依票據法並無若本票未記載發票日則不生效力之
      規定，實務上見解顯與法律規定不合，縱本票未記載發票
      日期而在票據實務認定為無效，惟該債權係訴外人林恩欽
      於81年至86年間，因本身及其子患有重病之故，陸續向經
      營餐廳之被告借款，其間亦至被告所經營之餐廳消費賒帳
      ，迨於86年4、5月間，經雙方會算之結果，訴外人林恩欽
      共積欠被告2,314,300 元，因此協議由訴外人林恩欽簽發
      系爭本票共三紙交予被告收執（其中一紙面額200,000 元
      之本票業已遺失），並於系爭本票上捺按指印無誤，且提
      供上開土地設定3,000,000 元抵押權以為擔保，故被告對
      訴外人林恩欽之借款債權應為真正，況被告亦執有訴外人
      林恩欽所簽發之系爭本票作為上開借款之憑證，既非無因
      ，則被告以該債權為擔保所設定之抵押權聲請拍賣抵押物
      ，自屬有據。
（二）原告主張系爭本票非為訴外人林恩欽所親簽，而其上所記
      載之簽名亦非「林恩欽」字樣云云，茲訴外人林恩欽之字
      跡，一向來潦草不堪，以面額364,300元之本票乙紙之簽
      名為例，其簽名之字跡外觀上仍不難看出確為「林恩欽」
      ，非如原告所認「林月台」；另關於面額1,750,000 元之
      本票部分，其上簽名字跡雖僅有「林恩」二字，並脫漏一
      字，縱使最後一字似為「欠」與「收」字，為亦與「欽」
      字體相近，故由上開推論可知，系爭本票確係訴外人林恩
      欽親簽無誤，原告於此所辯自難圓其說。
（三）原告另主張訴外人林恩欽死亡日期為系爭抵押權登記日期
      之前，遂以被告並未曾將借款交付予訴外人林恩欽為由，
      遽推論雙方之債權不存在云云，實則當時訴外人林恩欽於
      開立系爭本票後，會同被告至丁○○代書事務所辦理抵押
      權設定登記，而辦理抵押權登記須由擔保義務人提供印鑑
      證明及所有權證明文件及
      外人林恩欽未具備上開條件，則無法辦理抵押權登記，況
      本件借款係早於抵押權登記前所借，經雙方會算確定之金
      額後，始設定抵押權，因借款早已交付，則辦理設定登記
      後自不再支付借款，原告於此認定，容有誤會，並以空言
      主張雙方之借款債全部存在，非有理由。
（四）原告以被告主張對訴外人林恩欽借款金額未具體確定為由
      ，遂認雙方無債權存在云云，然查，被告對於系爭土地聲
      請拍賣抵押物，係依據抵押權登記之金額為陳述，而存證
      信函所載之金額係以訴外人林恩欽實際所借之金額通知予
      原告，即當時執有系爭本票三紙，合計2,314,300 元，嗣
      因其中乙紙面額200,000 元本票遺失，因而折減之，故最
      後請求之金額確定為2,114,300 元，是被告其前後主張並
      無瑕疵，原告自不得因前後主張之金額不同，而認雙方並
      無債權債務存在。
（五）從而，被告與訴外人林恩欽間之借款債權確係存在，其所
      自屬有據，原告之主張於法顯無理由等語置辨。
      並聲明：原告之訴駁回。
三、得心證之理由
    本件兩造之爭點為：被告對訴外人林恩欽之2,114,300元借
    款債權是否存在？原告請求塗銷系爭抵押權登記是否正當？
    玆分述如下。
（一）被告對訴外人林恩欽之2,114,300元借款債權是否存在？
      (1)按民事訴訟法第277條規定：當事人主張有利於己之事
        實者，就其事實有舉證之責任。但法律別有規定，或依
        其情形顯失公平者，不在此限。第357條規定：私文書
        應由舉證人證其真正。但他造於其真正無爭執者，不在
        此限。又按消費借貸，為要物契約，須以金錢或其他代
        替物之交付為構成要件，如對於交付之事實有爭執，自
        應由主張已交付之貸與人負舉證責任（最高法院79年度
        台上字第2722號判決參見）。本件被告主張訴外人林恩
        欽向其借款2,186, 300元，就本件訟爭之2,114,300元
        並提出系爭本票二張為證，惟原告否認系爭本票之真正
        ，依上開說明，自應由原告就借款交付及本票之真正負
        舉證之責任。
      (2)經查，經本院調閱訴外人林恩欽之印鑑證明申請書原本
        ，及訴外人林恩欽在湖口鄉農會開戶之印鑑卡原本，將
        上開訴外人林恩欽親筆簽名之文件連同系爭本票，囑託
        內政部警政署刑事警察局鑑定系爭本票上「林恩欽」之
        簽名與其本人之筆跡是否相符，及系爭本票上所捺指紋
        ，與訴外人林恩欽在役政單位所留存之指紋是否相符，
        該局鑑定結果，認為系爭二張本票上各有一枚指紋與該
        局檔存之訴外人林恩欽指紋相符，至於筆跡部分，因系
        爭本票上「林恩欽」之簽名有多種書寫方式，特徵不穩
        定，無法鑑定，有該局93年11月4日刑鑑字第093021166
        7號驗通知書一份附卷可稽（見本院卷第184頁），足認
        系爭本票之指紋確由訴外人林恩欽所捺。再查，證人即
        辦理本件抵押權設定之代書丁○○證稱：訴外人林恩欽
        及被告至其事務所辦理設定抵押權手續時，其有確認該
        二人確實有設定抵押權的意思，設定登記所需的土地權
        狀、印鑑證明、印鑑章等資料係訴外人林恩欽所提供，
        訴外人林恩欽當時神態正常，並無異狀（見本院卷第11
        6頁），另證人己○○亦證稱：被告在經營萬花莊餐廳
        ，其有幫被告整理帳目，其知道訴外人林恩欽有到被告
        店裡消費，另外也有向被告借款，其也曾受被告之託將
        借款送去給訴外人林恩欽，有時是送到訴外人林恩欽住
        院的醫院，有時是送到訴外人林恩欽的家（湖口鄉中勢
        村）。不記得訴外人林恩欽簽系爭本票時，其有無在場
        ，但364,300元之本票應該是其將訴外人林恩欽以前所
        欠帳款加起來寫好面額交給被告，被告再交給林恩欽簽
        名，1,750,000元之本票裡面有一部分是被告將訴外人
        林恩欽所欠的帳款告知其，其再加上手邊資料加總後的
        數額，本票只有金額是其寫的，發票日（應係到期日之
        誤）不是其寫的（見本院卷第119頁）。證人即被告餐
        廳之會計戊○○證稱：曾見過訴外人林恩欽到被告的店
        裡來消費，有時會找朋友一起來吃喝，有時是打電話或
        親自來向被告借錢，訴外人林恩欽和一個女孩子同居生
        了一個小女孩，好像是青光眼之類的，眼睛看不見，有
        時要住院就來向被告借錢，叫被告把錢送去醫院。亦曾
        見過林恩欽簽本票或賒帳的單子給被告，是別人寫好金
        額訴外人林恩欽再簽名，他的字畫得很快（見本院卷第
        142-143頁）。經本院當庭命證人己○○書寫「參拾陸
        萬肆仟參佰元」、「壹佰柒拾伍萬元」之文字，以肉眼
        比對，其運筆勾勒之方式確與系爭本票上所寫之金額筆
        跡相同。綜合上開證人己○○、戊○○之證述，及訴外
        人林恩欽確有在系爭本票上捺指紋，並偕同被告前往證
        人丁○○代書處辦理抵押權設定等情，本院認為被告主
        張訴外人林恩欽有向其借款2,114,300元，被告並已交
        付借款之事實，堪信屬實。
      (3)原告雖主張系爭本票未記載發票日，欠缺法定記載事項
        ，本票應屬無效云云。惟被告係以系爭本票作為借貸之
        證明文件，並非單純主張票據關係，尚不得以此否定借
        貸關係存在。原告又主張訴外人林恩欽係86年5月31日
        之前五天即告死亡（即5月26日或27日即死亡），本件
        抵押權登記完畢時間為86年5月30日，按一般借款習慣
        ，債權人均係設定抵押權後始撥款，而本件設定抵押後
        ，訴外人林恩欽業已死亡，不可能再向被告借款云云，
        惟查，被告及證人己○○、戊○○已陳明訴外人林恩欽
        係先陸續向被告借款，經結算借款總額後，再開立本票
        ，且本件訴外人林恩欽設定予被告之抵押權係普通抵押
        權，並非最高限額抵押，依普通抵押權之從屬性，其以
        所擔保之主債權係先於抵押權存在，故本院認為原告之
        主張亦不足採。另原告主張被告先後聲請拍賣抵押物裁
        定，及存證信函中所主張之借款金額不一致，其債權顯
        屬虛妄云云，惟查，被告聲請本院88年度拍字第403 號
        裁定時，確有提出系爭本票二張作為證物，其所稱借款
        金額3,000,000元，應係指抵押權金額，又系爭本票金
        額加計其餘九張小額之本票及保管條（見本院卷第66-7
        0頁）後，總計為2,186,300元，即為被告聲請本院92年
        度拍字第122號裁定所載之債權金額，業經本院調閱上
        開卷宗查明無誤，本院認為被告陳並無前後矛盾之處，
        原告主張均不足採。
      (4)訴外人林恩欽確有向被告借款2,114,300元，被告並已
        交付借款，嗣林恩欽於86年5月間死亡，原告為訴外人
        林恩欽之繼承人，自應概括繼承其一切權利義務，故原
        告請求確認兩造間2,114,300元債權不存在，自非有理
        由。
（二）原告請求塗銷系爭抵押權登記是否正當？
      經本院調閱本件設定抵押權登記資料（見本院卷第40-51
      頁），訴外人林恩欽係86年4月24日送件，同年5月30日登
      記完畢，而訴外人林恩欽係86年5月31日之前五天即告死
      亡（即5月26日或27日即死亡），有相驗屍體證明書一份
      在卷足稽（見本院卷第14頁），故抵押權登記完畢時，訴
      外人林恩欽業已死亡，新竹縣湖口鄉○○段1044地號即成
      為遺產之一部，本件抵押權之設定固屬無效，惟查，被告
      聲請本院92年度執字第5560號強制執行事件拍賣新竹縣湖
      口鄉○○段1044地號三分之一，業已於93年7月27日拍定
      ，並經本院執行處於93年10月20日囑託地政事務所塗銷登
      記完畢，本件抵押權既已塗銷等情，經本院調閱該卷查明
      誤，故原告仍請求塗銷抵押權登記，自非正當。
四、綜上，原告請求確認兩造間2,114,300元債權不存在，及請
    求塗銷系爭抵押權登記，均無理由，應予駁回。
五、訴訟費用負擔之依據：民事訴訟法第78條。
中　　華　　民　　國　　94　　年　　4　　月　　15   　日
                  民事第二庭法  官  彭洪英
以上正本係照原本作成。
如對本判決上訴須於判決送達後20日內向本院提出上訴狀。
                            書記官  蔣淑君
中　　華　　民　　國　　94　　年　　4　　月　　15　   日
